---
# ─── Identificação ───────────────────────────────────────────────────
title: "Título do Trabalho: Subtítulo Opcional em Letras Minúsculas"
author: "Nome Completo do Autor"
author-upper: "NOME COMPLETO DO AUTOR"
registration_number: "00000"

# ─── Instituição ─────────────────────────────────────────────────────
institution: "UNIVERSIDADE FEDERAL DE EXEMPLO"
city: "Cidade"
state: "UF"
month: "Janeiro"
year: "2025"

# ─── Banca ───────────────────────────────────────────────────────────
advisor: "Prof. Dr. Nome do Orientador"
advisor-name: "Nome do Orientador"
# coadvisor: "Prof. Dr. Nome do Coorientador"   # opcional
examiner1: "Prof. Dr. Nome do Examinador 1"
examiner2: "Prof. Dr. Nome do Examinador 2"
confirm_date: "01/01/2025"
confirm_text: >
  Trabalho apresentado ao Programa de Pós-Graduação em [Área] da
  [Instituição] como requisito parcial à obtenção do título de
  [Mestre/Doutor] em [Área].

# ─── Resumo / Abstract ───────────────────────────────────────────────
keywords: "Palavra-chave 1. Palavra-chave 2. Palavra-chave 3."
keywords-en: "Keyword 1. Keyword 2. Keyword 3."

dedication: "Dedico este trabalho a..."

acknowledgement: >
  Agradeço a... [substitua por seus agradecimentos].

# epigraph: "Texto da epígrafe."
# epigraph-author: "Autor da epígrafe (Ano)"

abstract: >
  Insira aqui o resumo do trabalho (NBR 6028: 150–500 palavras para teses
  e dissertações, 100–250 para artigos). Apresente o objetivo, método,
  resultados e conclusões em um único parágrafo, em terceira pessoa.

abstract-en: >
  Insert the English abstract here. Mirror the structure of the
  Portuguese resumo: objective, method, results, conclusions.

# ─── Lista de siglas (opcional) ──────────────────────────────────────
siglas:
  - short: "ABNT"
    long:  "Associação Brasileira de Normas Técnicas"
  - short: "IBGE"
    long:  "Instituto Brasileiro de Geografia e Estatística"
  - short: "PIB"
    long:  "Produto Interno Bruto"

# ─── Bibliografia & estilo ───────────────────────────────────────────
bibliography: references/references.bib
csl: csl/abnt.csl
link-citations: true

# ─── Configurações Quarto ────────────────────────────────────────────
number-sections: true
lang: pt-BR
linkcolor: "black"
highlight-style: kate
fig-cap-location: top
tbl-cap-location: top

format:
  pdf:
    pdf-engine: xelatex
    template-partials:
      - tex/before-body.tex
      - tex/doc-class.tex
    # ABNT requer Times. "TeX Gyre Termes" é um clone livre, idêntico
    # em métricas, distribuído com TinyTeX/TeX Live. Para usar a fonte
    # original "Times New Roman" (presente em macOS/Windows), basta
    # sobrescrever este valor para "Times New Roman".
    mainfont: "TeX Gyre Termes"
    keep-tex: true
---

```{r setup, include=FALSE}
knitr::opts_chunk$set(
  echo = FALSE, message = FALSE, warning = FALSE,
  fig.align = "center", fig.pos = "H"
)
options(knitr.table.format = "latex")
```

\pagestyle{fancy}
\justify
\onehalfspacing

# INTRODUÇÃO {.unnumbered}

Esta é uma demonstração mínima do template **quarto-abnt**. Substitua o
conteúdo deste arquivo pelo texto do seu trabalho. Os elementos
pré-textuais (capa, folha de aprovação, resumo, listas, sumário) são
gerados automaticamente a partir dos campos do YAML acima.

A formatação ABNT está totalmente parametrizada nos arquivos
`tex/before-body.tex` e `tex/doc-class.tex`. As citações seguem a
NBR 10520 via o estilo CSL em `csl/abnt.csl`.

# CAPÍTULO 1 — REVISÃO DE LITERATURA

## Citações no formato ABNT

Citações indiretas no meio do texto: segundo @keynes1936, a moeda exerce
papel central nas decisões econômicas. Quando o autor está entre
parênteses, use a forma alternativa [@solow1956].

Para citações com supressão do autor — útil quando o nome já está no
texto: como mostrou Krugman [-@krugman1991], retornos crescentes
explicam a aglomeração espacial.

> Citações longas (mais de 3 linhas) devem usar o ambiente `citacao`,
> com recuo de 4 cm da margem esquerda, fonte menor e espaçamento
> simples, conforme a NBR 10520.

## Tabelas

```{r tbl-exemplo}
#| tbl-cap: "Exemplo de tabela com kable"
#| label: tbl-exemplo
df <- data.frame(
  Indicador = c("PIB per capita", "IDH", "Gini"),
  Valor     = c(45000, 0.765, 0.534),
  Fonte     = c("@ibge2022", "PNUD", "IBGE")
)
knitr::kable(df, booktabs = TRUE, align = "lrl")
```

A @tbl-exemplo apresenta indicadores fictícios para demonstrar a
formatação. Note o uso de `tbl-cap` no chunk e a referência cruzada
`@tbl-exemplo` na prosa.

## Figuras

```{r fig-exemplo, fig.width=5, fig.height=3.2}
#| fig-cap: "Distribuição normal padrão (exemplo)"
#| label: fig-exemplo
x <- seq(-4, 4, length.out = 200)
plot(x, dnorm(x), type = "l", lwd = 2,
     xlab = "x", ylab = "densidade",
     family = "serif", bty = "l")
```

A @fig-exemplo ilustra a curva da distribuição normal.

# CAPÍTULO 2 — METODOLOGIA

Esta seção descreveria os procedimentos metodológicos. Use as seções
para estruturar o conteúdo segundo a norma do seu programa.

## Equações

A função densidade da distribuição normal é dada pela @eq-normal:

$$
f(x) = \frac{1}{\sigma\sqrt{2\pi}} \exp\left(-\frac{(x-\mu)^2}{2\sigma^2}\right)
$$ {#eq-normal}

# CAPÍTULO 3 — RESULTADOS

Apresente aqui os resultados, articulando texto, tabelas e figuras.

# CONSIDERAÇÕES FINAIS {.unnumbered}

Síntese dos achados, limitações e agenda de pesquisa futura.

# REFERÊNCIAS {.unnumbered}

::: {#refs}
:::
